ACORDAO-COMPLETO-2477135

ACÓRDÃO 18375/2021 ATA 39/2021 - PRIMEIRA CÂMARA

VISTOS, relatados e discutidos estes autos de Tomada de Contas Especial instaurada pelo Ministério do Desenvolvimento Regional, originalmente em desfavor do Sr. João Dias Ribeiro, ex-Prefeito do Município de Várzea Branca/PI, e da Empresa Perfect Consultoria e Serviços Ltda., em razão da não comprovação do cumprimento de parte das metas do Convênio 435/2008 (Siafi 648760) , que teve por objeto a implantação de Centro de Empreendedorismo na municipalidade;
ACORDAM os Ministros do Tribunal de Contas da União, reunidos em sessão da Primeira Câmara, em:
9.1. julgar irregulares as contas do Sr. João Dias Ribeiro, bem como das Empresas LM Construtora - Luís Alberto Costa Macedo e Perfect Consultoria e Serviços Ltda., com fundamento nos arts. 1º, inciso I, 16, inciso III, alíneas "b" e "c", e § 2°, da Lei 8.443/1992, c/c os arts. 19 e 23, inciso III, da mesma Lei e com os arts. 1º, inciso I, 209, incisos II e III, 210 e 214, inciso III, do Regimento Interno, condenando-os solidariamente ao pagamento das quantias a seguir especificadas, com a fixação do prazo de quinze dias, a contar da notificação, para comprovarem, perante o Tribunal (art. 214, inciso III, alínea "a", do Regimento Interno) , o recolhimento da dívida aos cofres do Tesouro Nacional, atualizada monetariamente e acrescida dos juros de mora, calculados a partir das datas discriminadas, até a data do recolhimento, na forma prevista na legislação em vigor, abatendo-se, na oportunidade, valor eventualmente já ressarcido;
9.1.1. responsáveis solidários: João Dias Ribeiro e LM Construtora - Luís Alberto Costa Macedo:
	Data de ocorrência
	Valor histórico (R$) 

	21/5/2012
	3.313,40

	21/5/2012
	956,50

	9/3/2012
	19.880,20

	3/4/2012
	31.841,00

	21/5/2012
	2.227,50

	21/5/2012
	1.235,91

	21/5/2012
	2.083,31

9.1.2. responsáveis solidários: João Dias Ribeiro e Perfect Consultoria e Serviços Ltda.:
	Data de ocorrência
	Valor histórico (R$) 

	17/1/2012
	4.913,20 (C) 

	17/1/2012
	10.554,43 (D) 

	10/12/2012
	6.725,32 (D) 

9.2. aplicar individualmente aos responsáveis, Sr. João Dias Ribeiro, empresa LM Construtora - Luís Alberto Costa Macedo e empresa Perfect Consultoria e Serviços Ltda., a multa prevista no art. 57, da Lei 8.443/1992, c/c o art. 267 do Regimento Interno do TCU, nos respectivos valores de R$ 12.000,00 (doze mil reais) , R$ 10.000,00 (dez mil reais) e R$ 3.000,00 (três mil reais) , fixando-lhes o prazo de quinze dias, a contar da notificação, para que comprovem, perante o Tribunal (art. 214, inciso III, alínea "a", do Regimento Interno do TCU) , o recolhimento da dívida aos cofres do Tesouro Nacional, atualizada monetariamente desde a data deste Acórdão até a do efetivo recolhimento, se paga após o vencimento, na forma da legislação em vigor;
9.3. autorizar, desde logo, a cobrança judicial das dívidas, caso não atendidas as notificações, na forma do disposto no art. 28, inciso II, da Lei 8.443/1992;
9.4. enviar cópia desta deliberação à Procuradoria da República no Estado do Piauí, nos termos do § 3º do art. 16 da Lei 8.443/1992, c/c o § 7º do art. 209 do Regimento Interno do TCU; para conhecimento e adoção das medidas que entender cabíveis em seu âmbito de atuação;
9.5. orientar, em caráter pedagógico, à SecexTCE e à Seproc que, na análise da ocorrência de revelia, verifiquem o conteúdo material, e não apenas a titulação e aspectos formais, das peças encaminhadas pelos responsáveis, a fim de evitar a situação espelhada nas peças 65, 70, 85 e 87; e
9.6. dar conhecimento à Segecex da orientação acima expedida.

Tomada de Contas Especial instaurada pelo Ministério do Desenvolvimento Regional,  em razão da não comprovação do cumprimento de parte das metas do Convênio 435/2008 (Siafi 648760), que teve por objeto a implantação de Centro de Empreendedorismo no Município de Várzea Branca/PI.

Primeira Câmara

Prefeitura Municipal de Várzea Branca/PI.

3. Responsáveis: João Dias Ribeiro, ex-Prefeito (CPF: XXX.388.533-XX); LM Construtora - Luís Alberto Costa Macedo (CNPJ 01.767.165/0001-56); Perfect Consultoria e Serviços Ltda. (CNPJ: 04.074.584/0001-09).

13.1. Ministros presentes: Walton Alencar Rodrigues (Presidente) e Jorge Oliveira.
13.2. Ministros-Substitutos convocados: Augusto Sherman Cavalcanti (Relator) e André Luís de Carvalho.

ACORDAO-COMPLETO-2533384

Acórdão de Relação 2204/2022 - Primeira Câmara

Acórdão de Relação

ACORDAO-COMPLETO-2564624

Acórdão de Relação 10559/2022 - Primeira Câmara

AUGUSTO SHERMAN

Adoto no relatório, com ajustes de forma, as instruções elaboradas pela SecexTCE, que receberam a anuência do corpo diretivo da unidade e do MP/TCU (peças 55/57 e 87/90) .
"Cuidam os autos de tomada de contas especial instaurada por Ministério do Desenvolvimento Regional, em desfavor de João Dias Ribeiro (CPF: XXX.388.533-XX) , Perfect Consultoria e Serviços Ltda (CNPJ: 04.074.584/0001-09) e Prefeitura Municipal de Várzea Branca - PI (CNPJ: 41.522.103/0001-07) , em razão de não comprovação da regular aplicação dos recursos repassados pela União por meio do Convênio 435/2008, registro Siafi 648760, (peça 10) firmado entre o Ministério da Integração Nacional e município de Várzea Branca - PI, e que tinha por objeto a implantação do Centro de Empreendedorismo no Município de Várzea Branca. 
HISTÓRICO
Em 21/12/2017, com fundamento na IN/TCU 71/2012, alterada pela IN/TCU 76/2016 e DN/TCU 155/2016, o dirigente do Ministério do Desenvolvimento Regional autorizou a instauração da tomada de contas especial (peça 32) . O processo foi registrado no sistema e-TCE com o número 154/2018.
O Convênio 435/2008, registro Siafi 648760, foi firmado no valor de R$ 990.497,52, sendo R$ 874.408,52 à conta do concedente (88,2797%) e R$ 116.089,00 (11,7203%) referentes à contrapartida do convenente. Teve vigência de 29/2/2012 a 31/12/2012, com prazo para apresentação da prestação de contas em 1/3/2013. Os repasses efetivos da União totalizaram R$ 874.408,52 (peça 15) .
A prestação de contas e complementações enviadas foram analisadas por meio do documento constante na peça 23.
O fundamento para a instauração da Tomada de Contas Especial, conforme consignado na matriz de responsabilização elaborada pelo tomador de contas, foi a constatação da seguinte irregularidade: 
A Secretaria de Desenvolvimento Regional - SDR relatou constatou que os responsáveis não comprovaram inequivocamente o cumprimento da Meta 1 (R$ 75.083,45) , Meta 2 (R$ 26.193,00) e das metas 3, 4 e 5 (R$ 111.062,14) , concluindo por glosar o montante de R$ 212.338,59 e aprovar R$ 778.158,93 (Parecer nº 110/2014/CGCC/SDR/MI, de 21/08/2014) .
Os responsáveis arrolados na fase interna foram devidamente comunicados e, diante da ausência de justificativas suficientes para elidir a irregularidade e da não devolução dos recursos, instaurou-se a tomada de contas especial.
No relatório (peça 39) , o tomador de contas concluiu que o prejuízo importaria no valor original de R$ 204.884,07, imputando-se a responsabilidade a João Dias Ribeiro, Prefeito do Município de Várzea Branca, no período de 1/1/2009 a 31/12/2012, na condição de gestor dos recursos e à Perfect Consultoria e Serviços Ltda, na condição de contratado.
Em 24/7/2019, a Controladoria-Geral da União emitiu o relatório de auditoria (peça 40) , em concordância com o relatório do tomador de contas. O certificado de auditoria e o parecer do dirigente do órgão de controle interno concluíram pela irregularidade das presentes contas (peças 41 e 42) .
Em 30/7/2019, o ministro responsável pela área atestou haver tomado conhecimento das conclusões contidas no relatório e certificado de auditoria, bem como do parecer conclusivo do dirigente do órgão de controle interno, manifestando-se pela irregularidade das contas, e determinou o encaminhamento do processo ao Tribunal de Contas da União (peça 43) .
Na instrução anterior (peça 55) , analisando-se os documentos nos autos, concluiu-se pela necessidade de realização de citação para a seguinte irregularidade: 
1.1. Irregularidade 1: inexecução parcial do objeto do Convênio 435/2008 - MI, que tinha por objeto a construção de centro de empreendedorismo, com aquisição de mobiliários e equipamentos, com cursos de capacitação técnica e gerencial, com estruturação do sistema de gestão e plano de ação, além de serviços para estruturação e organização do empreendimento, no município de Várzea Branca/PI, com aproveitamento da parcela executada.
	[excerto dos itens 22.1.1.1 a 22.1.1.6 da peça 55:
	Fundamentação para o encaminhamento: Conforme Parecer de Engenharia nº 103/2013/CGCC/SDR/MI (peça 23) , referente à execução da meta 1, foram feitas as seguintes constatações: a) execução a menor do item 5.3 - viga metálica treliçada, uma vez que, de acordo com a planilha orçamentária, deveriam ter sido executados 24,9 m de treliça, ao invés dos 10,75 aferidos, o que representa execução a menor no valor de R$ 3.753,29; b) embora a instalação elétrica tenha sido executada, algumas luminárias não acendiam, o que representa execução a menor no valor de R$ 2.320,12; c) ausência de torneiras e da caixa d'água, que deveria estar sobre o forro, acarretando execução a menor no valor de R$ 1.083,48; d) não foi verificada a execução das 3 tendas previstas na planilha orçamentária, acarretando execução a menor no valor de R$ 22.519,56; e) não foi identificada a execução do item 8.9 - porta compensado de madeira liso para banheiro e 9.2.36 - kit de barras para deficiente inox, acarretando execução a menor de R$ 2.523,23 e R$ 1.400,00, respectivamente; f) ausência de funcionalidade dos conjuntos de fossa séptica e sumidouro, pois a tubulação estava quebrada, acarretando um desconto de R$ 1.570,00; g) danos na pintura decorrente de pontos de infiltração, acarretando um desconto de R$ 2.359,90, referente às instalações hidro sanitárias, e R$ 1.446,78, referente à pintura; h) parte do forro de PVC solto, acarretando um desconto referente a 2m² de forro, no valor de R$ 38,78; i) execução a menor do item 11.3.12 - esquadria em metalon, que foi executado apenas 190,80 m², acarretando execução a menor de R$ 36.068,31.
Assim sendo, com relação à meta 1, apurou-se um débito no total de R$ 75.083,45, conforme abaixo sintetizado:
	Planilha
	Orçamento previsto (R$) 
	Glosa (R$) 
	%

	Mercado do Centro do Empreendedor (letras 'a', 'b' e 'c' do subitem 22.1.1.1) 
	135.095,52
	7.156,89
	5,30

	Tenda de exposição de animais (letra 'd' do subitem 22.1.1.1) 
	22.519,56
	22.519,56
	100

	Sede do Centro do Empreendedor (letras 'e', 'f', 'g' e 'h' e 'i' do subitem 22.1.1.1) 
	556.102,39
	45.407,00
	8,17

	Total
	713.717,47
	75.083,45
	10.52

	Total de recursos federais
	-
	66.283,44
	-

A empresa contratada para execução da Meta 1 foi a LM Construtora (CNPJ 01.767.165/0001-56) , a qual deve ser solidariamente responsabilizada com o Sr. João Dias Ribeiro pelo débito acima apontado, uma vez que há indícios que de falhas na execução da obra. Considerando que a vistoria in loco ocorreu no período de 10 a 13 de junho de 2013 (peça 23, p. 3) , e que o último pagamento efetuado à referida empresa data de 21/5/2012, há evidências de que as constatações verificadas pela área técnica do Ministério da Integração Nacional não se tratam de deterioração em virtude da ação do tempo, mas sim de falhas ocorridas na execução.
O débito referente à meta 1 pode ser então assim calculado:
	Valor executado a menor (R$) 
	Débito (88,2797%) 
	Data*

	3.753,29
	3.313,40
	21/5/2012 (peça 18, p. 68) 

	2.320,12
	2.048,20
	21/5/2012 (peça 18, p. 68) 

	1.083,48
	956,50
	21/5/2012 (peça 18, p. 68) 

	22.519,56
	19.880,20
	9/3/2012 (peça 18, p. 59) 

	36.068,31
	31.841,00
	3/4/2012 (peça 18, p. 62) 

	2.523,23
	2.227,50
	21/5/2012 (peça 18, p. 68) 

	1.400,00
	1.235,91
	21/5/2012 (peça 18, p. 68) 

	1.570,00
	1.386,00
	21/5/2012 (peça 18, p. 68) 

	2.359,90
	2.083,31
	21/5/2012 (peça 18, p. 68) 

	1.446,78
	1.277,21
	21/5/2012 (peça 18, p. 68) 

	38,78
	34,23
	21/5/2012 (peça 18, p. 68) 

	Total:

	75.083,45
	66.283,44
	
*Data do pagamento à empresa. Ante a impossibilidade de se verificar a que nota fiscal se refere cada item de despesa impugnado, utilizou-se a data dos dois últimos pagamentos efetuados, metodologia esta mais benéfica aos responsáveis
Foi emitido, ainda, o Parecer 110/2014/CGCC/SDR/MI34 (peça 35, p. 34-38) , que informa que foi realizada visita técnica para verificar o cumprimento da meta 2 - Aquisição de mobiliário e equipamentos para estruturação dos 13 setores do Centro de Empreendedorismo. Com base no registro fotográfico anexo (peça 35, p. 39-40; peça 36, p. 1) , não foram localizados os equipamentos discriminados no anexo II, no valor total de R$ 26.193,90 (peça 36, p. 2) . Assim sendo, a parcela de recursos federais a ser devolvida é de R$ 23.123,98.
No que tange à meta 2, considerando que não há indícios de que a empresa contratada tenha contribuído para o prejuízo verificado, havendo evidências de que o mobiliário e equipamentos foram efetivamente entregues, conforme nota fiscal anexa (peça 18, p. 72-73) e ordem de pagamento (peça 18, p. 74) , e considerando, ainda, que a guarda dos equipamentos após a sua entrega não é responsabilidade sua, o débito deve ser imputado somente ao Sr. João Dias Ribeiro.
O débito referente à meta 2 pode ser então assim calculado:
	Valor executado a menor (R$) 
	Débito (88,2797%) 
	Data*

	26.193,90
	23.123,98
	29/6/2012 (peça 18, p. 83-84) 

*data em que ocorreu o pagamento à empresa
Quanto à meta 3 - Capacitação técnica e gerencial da equipe gestora e multiplicadores, o Parecer 110/2014/CGCC/SDR/MI34 (peça 35, p. 34-38) informou não ocorreu a comprovação de que os cursos previstos foram realizados, de que ocorreu a realização da capacitação técnica e gerencial da equipe gestora e multiplicadores, estruturação da I Feira do Empreendedor e estruturação do Sistema de Gestão e do Plano de Gestão Administrativa do Centro de Empreendedorismo. 
Assim sendo, não foi comprovada a aplicação dos R$ 111.062,14 previstos para meta 3, ensejando a glosa de R$ 98.045,66. A empresa contratada para a execução da[s] meta[s] 3 [,4 e 5] foi a Perfect Consultoria e Serviços Ltda (CNPJ: 04.074.584/0001-09) , que deve ser responsabilizada juntamente com o Sr. João Dias Ribeiro pela reparação do débito apurado.
O débito referente à[s] meta[s] 3 [,4 e 5] pode ser então assim calculado:
	Valor não executado (R$) 
	Débito (88,2797%) 
	Data*

	60.731,36
	53.613,46
	26/7/2011

	27.950,00
	24.674,18
	27/9/2011

	14.762,58
	13.032,36
	17/1/2012

	7.618,20
	6.725,32
	10/12/2012

* As datas se referente ao dia em que ocorreu o efetivo pagamento à empresa
O objeto do Convênio 435/2008 foi executado parcialmente, e houve aproveitamento da parcela executada. Entretanto, o pagamento foi realizado a maior, não havendo correlação entre tal excesso e a execução de serviços. A jurisprudência do Tribunal de Contas da União é firme no sentido de condenar os responsáveis pelo pagamento a maior em débito pela diferença verificada (Acórdão 11780/2018-TCU-Segunda Câmara, 13.742/2018-TCU-1ª Câmara e 9.783/2018-TCU-2ª Câmara) .]
	
1.1.1. Evidências da irregularidade: documentos técnicos presentes nas peças 15, 20, 23 e 30.
1.1.2. Normas infringidas: Art. 37, caput, c/c o art. 70, parágrafo único, da Constituição da República Federativa do Brasil; art. 93, do Decreto-lei 200/1967; art. 66, do Decreto 93.872/1986; Cláusula Segunda, item II, do Termo do Convênio 435/2008 - MI.
1.2. Débitos relacionados aos responsáveis Luis Alberto Costa Macedo (CNPJ: 01.767.165/0001-56) e João Dias Ribeiro (CPF: XXX.388.533-XX) :
	Data de ocorrência
	Valor histórico (R$) 

	21/5/2012
	3.313,40

	21/5/2012
	2.048,20

	21/5/2012
	956,50

	9/3/2012
	19.880,20

	3/4/2012
	31.841,00

	21/5/2012
	2.227,50

	21/5/2012
	1.235,91

	21/5/2012
	1.386,00

	21/5/2012
	2.083,31

	21/5/2012
	1.277,21

	21/5/2012
	34,23

1.2.1. Cofre credor: Tesouro Nacional.
1.2.2. Responsável: Luís Alberto Costa Macedo (CNPJ: 01.767.165/0001-56) .
1.2.2.1. Conduta: receber pagamento relativo à parcela do objeto do instrumento em questão maior que a efetivamente executada.
1.2.2.2. Nexo de causalidade: O recebimento de pagamento relativo a parcela do objeto do instrumento em questão maior que a efetivamente executada resultou em prejuízo equivalente è diferença entre o valor pago e o valor correspondente à parcela executada.
1.2.2.3. Culpabilidade: não há excludentes de ilicitude, de culpabilidade e de punibilidade; é razoável supor que o administrador responsável pela pessoa jurídica tinha consciência da ilicitude de sua conduta; era exigível conduta diversa da praticada, qual seja, receber o pagamento relativo apenas às parcelas efetivamente executadas do objeto. 
1.2.3. Responsável: João Dias Ribeiro (CPF: XXX.388.533-XX) .
1.2.3.1. Conduta: realizar pagamento relativo à parcela do objeto do instrumento em questão maior que a efetivamente executada.
1.2.3.2. Nexo de causalidade: A realização de pagamento relativo a parcela do objeto do instrumento em questão maior que a efetivamente executada resultou em prejuízo equivalente à diferença entre o valor pago e o valor correspondente à parcela executada.
1.2.3.3. Culpabilidade: não há excludentes de ilicitude, de culpabilidade e de punibilidade; é razoável supor que o responsável tinha consciência da ilicitude de sua conduta; era exigível conduta diversa da praticada, qual seja, realizar o pagamento relativo apenas às parcelas efetivamente executadas do objeto. 
1.3. Débito relacionado ao responsável João Dias Ribeiro (CPF: XXX.388.533-XX) :
	Data de ocorrência
	Valor histórico (R$) 

	29/6/2012
	23.123,98

1.3.1. Cofre credor: Tesouro Nacional.
1.3.2. Responsável: João Dias Ribeiro (CPF: XXX.388.533-XX) .
1.3.2.1. Conduta: realizar pagamento relativo à parcela do objeto do instrumento em questão maior que a efetivamente executada.
1.3.2.2. Nexo de causalidade: A realização de pagamento relativo a parcela do objeto do instrumento em questão maior que a efetivamente executada resultou em prejuízo equivalente à diferença entre o valor pago e o valor correspondente à parcela executada.
1.3.2.3. Culpabilidade: não há excludentes de ilicitude, de culpabilidade e de punibilidade; é razoável supor que o responsável tinha consciência da ilicitude de sua conduta; era exigível conduta diversa da praticada, qual seja, realizar o pagamento relativo apenas às parcelas efetivamente executadas do objeto. 
1.4. Débitos relacionados aos responsáveis Perfect Consultoria e Serviços Ltda (CNPJ: 04.074.584/0001-09) e João Dias Ribeiro (CPF: XXX.388.533-XX) :
	Data de ocorrência
	Valor histórico (R$) 

	26/7/2011
	53.613,46

	27/9/2011
	24.674,18

	17/1/2012
	13.032,36

	10/12/2012
	6.725,32

1.4.1. Cofre credor: Tesouro Nacional.
1.4.2. Responsável: Perfect Consultoria e Serviços Ltda (CNPJ: 04.074.584/0001-09) .
1.4.2.1. Conduta: receber pagamento relativo a parcela do objeto do instrumento em questão maior que a efetivamente executada.
1.4.2.2. Nexo de causalidade: O recebimento de pagamento relativo a parcela do objeto do instrumento em questão maior que a efetivamente executada resultou em prejuízo equivalente è diferença entre o valor pago e o valor correspondente à parcela executada.
1.4.2.3. Culpabilidade: não há excludentes de ilicitude, de culpabilidade e de punibilidade; é razoável supor que o administrador responsável pela pessoa jurídica tinha consciência da ilicitude de sua conduta; era exigível conduta diversa da praticada, qual seja, receber o pagamento relativo apenas às parcelas efetivamente executadas do objeto. 
1.4.3. Responsável: João Dias Ribeiro (CPF: XXX.388.533-XX) .
1.4.3.1. Conduta: realizar pagamento relativo à parcela do objeto do instrumento em questão maior que a efetivamente executada.
1.4.3.2. Nexo de causalidade: A realização de pagamento relativo a parcela do objeto do instrumento em questão maior que a efetivamente executada resultou em prejuízo equivalente à diferença entre o valor pago e o valor correspondente à parcela executada.
1.4.3.3. Culpabilidade: não há excludentes de ilicitude, de culpabilidade e de punibilidade; é razoável supor que o responsável tinha consciência da ilicitude de sua conduta; era exigível conduta diversa da praticada, qual seja, realizar o pagamento relativo apenas às parcelas efetivamente executadas do objeto. 
Encaminhamento: citação.
Apesar de o tomador de contas não haver incluído Luís Alberto Costa Macedo como responsável neste processo, após análise realizada sobre a documentação acostada aos autos, conclui-se que sua responsabilidade deve ser incluída, uma vez que há evidências de que tenha tido participação na irregularidade aqui verificada.
Em cumprimento ao pronunciamento da unidade (peça 57) , foi efetuada citação dos responsáveis, nos moldes adiante:
 João Dias Ribeiro - promovida a citação do responsável, conforme delineado adiante:
	Comunicação: Ofício 43492/2020 - Seproc (peça 61) 
Data da Expedição: 28/8/2020
Data da Ciência: 21/10/2020 (peça 84) 
Nome Recebedor: Júlia Dias
Observação: Ofício enviado para o endereço do responsável, conforme pesquisa na base de dados no sistema da Receita Federal, custodiada pelo TCU.
Fim do prazo para a defesa: 5/11/2020
	
 Perfect Consultoria e Serviços Ltda - promovida a citação do responsável, conforme delineado adiante:
	Comunicação: Ofício 43493/2020 - Seproc (peça 62) 
Data da Expedição: 28/8/2020
Data da Ciência: 2/10/2020 (peça 69) 
Nome Recebedor: Thaís Coelho Cabral da Gama
Observação: Ofício enviado para o endereço do responsável, conforme pesquisa na base de dados no sistema da Receita Federal, custodiada pelo TCU.
Fim do prazo para a defesa: 17/10/2020
	
 Luís Alberto Costa Macedo - promovida a citação do responsável, conforme delineado adiante:
	Comunicação: Ofício 43494/2020 - Seproc (peça 63) 
Data da Expedição: 28/8/2020
Data da Ciência: 25/9/2020 (peça 64) 
Nome Recebedor: Ilegível
Observação: Ofício enviado para o endereço do responsável, conforme pesquisa na base de dados nos sistemas corporativos do TCU, custodiada pelo TCU.
Fim do prazo para a defesa: 10/10/2020
	
Conforme Despacho de Conclusão das Comunicações Processuais (peça 85) , as providências inerentes às comunicações processuais foram concluídas. 
Transcorrido o prazo regimental, o responsável Luis Alberto Costa Macedo permaneceu silente, devendo ser considerado revel, nos termos do art. 12, § 3º, da Lei 8.443/1992, e os responsáveis João Dias Ribeiro e Perfect Consultoria e Serviços Ltda apresentaram defesa, que será analisada na seção Exame Técnico.
ANÁLISE DOS PRESSUPOSTOS DE PROCEDIBILIDADE DA IN/TCU 71/2012
Avaliação de Viabilidade do Exercício do Contraditório e Ampla Defesa
Verifica-se que não houve o transcurso de mais de dez anos desde o fato gerador sem que tenha havido a notificação dos responsáveis pela autoridade administrativa federal competente (art. 6º, inciso II, c/c art. 19 da IN/TCU 71/2012, modificada pela IN/TCU 76/2016) , uma vez que o fato gerador da irregularidade sancionada ocorreu em 10/12/2012, e os responsáveis foram notificados sobre a irregularidade pela autoridade administrativa competente conforme abaixo:
1.5. João Dias Ribeiro, por meio do Ofício 531/2016, de 7/11/2016 (peça 27, p. 17-18) , recebido em 10/11/2016, conforme aviso de recebimento anexo (peça 27, p. 22) .
1.6. Perfect Consultoria e Serviços Ltda, por meio do Ofício 173/2017, de 9/5/2017 (peça 29, p. 1-2) , recebido em 15/5/2017, conforme avido de recebimento anexo (peça 29, p. 18) .
1.7. LM Construtora - Luís Alberto Costa Macedo, embora não tenha sido notificada na fase interna, os pagamentos a ela efetuados ocorreram no exercício de 2012, não se observando, portanto, o transcurso dos 10 anos.
Valor de Constituição da TCE 	
Verifica-se, ainda, que o valor atualizado do débito apurado (sem juros) em 1/1/2017 é de R$ 263.281,51, portanto superior ao limite mínimo de R$ 100.000,00, na forma estabelecida conforme os arts. 6º, inciso I, e 19 da IN/TCU 71/2012, modificada pela IN/TCU 76/2016. 
OUTROS PROCESSOS/DÉBITOS NOS SISTEMAS DO TCU COM OS MESMOS RESPONSÁVEIS
Informa-se que foi encontrado processo no Tribunal com os mesmos responsáveis:
	Responsável
	Processos

	João Dias Ribeiro
	Processo 017.209/2015-3 (CBEX, encerrado) , Processo 008.903/2012-3 (REPR, encerrado) 

	Informa-se que foi encontrado débito imputável aos responsáveis em outras TCEs registradas no sistema e-TCE:
	Responsável
	TCES

	João Dias Ribeiro
	2809/2020 (R$ 142.418,33) - Aguardando manifestação do controle interno

A tomada de contas especial está, assim, devidamente constituída e em condição de ser instruída.
EXAME TÉCNICO
Da validade das notificações
Preliminarmente, cumpre tecer breves considerações sobre a forma como são realizadas as comunicações processuais no TCU. A esse respeito, destacam-se o art. 179, do Regimento Interno do TCU (Resolução 155, de 4/12/2002) e o art. 4º, inciso III, § 1º, da Resolução TCU 170, de 30 de junho de 2004, in verbis:
Art. 179. A citação, a audiência ou a notificação, bem como a comunicação de diligência, farse-ão:
I - mediante ciência da parte, efetivada por servidor designado, por meio eletrônico, fac-símile, telegrama ou qualquer outra forma, desde que fique confirmada inequivocamente a entrega da comunicação ao destinatário;
II - mediante carta registrada, com aviso de recebimento que comprove a entrega no endereço do destinatário;
III - por edital publicado no Diário Oficial da União, quando o seu destinatário não for localizado
 (...) 
Art. 3º As comunicações serão dirigidas ao responsável, ou ao interessado, ou ao dirigente de órgão ou entidade, ou ao representante legal ou ao procurador constituído nos autos, com poderes expressos no mandato para esse fim, por meio de:
I - correio eletrônico, fac-símile ou telegrama;
II - servidor designado;
III - carta registrada, com aviso de recebimento;
IV - edital publicado no Diário Oficial da União, quando o seu destinatário não for localizado, nas hipóteses em que seja necessário o exercício de defesa.
Art. 4º. Consideram-se entregues as comunicações:
I - efetivadas conforme disposto nos incisos I e II do artigo anterior, mediante confirmação da ciência do destinatário;
II - realizadas na forma prevista no inciso III do artigo anterior, com o retorno do aviso de recebimento, entregue comprovadamente no endereço do destinatário;
III - na data de publicação do edital no Diário Oficial da União, quando realizadas na forma prevista no inciso IV do artigo anterior.
§ 1º O endereço do destinatário deverá ser previamente confirmado mediante consulta aos sistemas disponíveis ao Tribunal ou a outros meios de informação, a qual deverá ser juntada ao respectivo processo.
 (...) 
Bem se vê, portanto, que a validade da citação via postal não depende de que o aviso de recebimento seja assinado pelo próprio destinatário da comunicação, o que dispensa, no caso em tela, a entrega do AR em 'mãos próprias'. A exigência da norma é no sentido de o Tribunal verificar se a correspondência foi entregue no endereço correto, residindo aqui a necessidade de certeza inequívoca. 
Não é outra a orientação da jurisprudência do TCU, conforme se verifica dos julgados a seguir transcritos:
São válidas as comunicações processuais entregues, mediante carta registrada, no endereço correto do responsável, não havendo necessidade de que o recebimento seja feito por ele próprio (Acórdão 3648/2013-TCU-Segunda Câmara, Relator Min. José Jorge) ;
É prescindível a entrega pessoal das comunicações pelo TCU, razão pela qual não há necessidade de que o aviso de recebimento seja assinado pelo próprio destinatário. Entregandose a correspondência no endereço correto do destinatário, presume-se o recebimento da citação. (Acórdão 1019/2008-TCU-Plenário, Relator Min. Benjamin Zymler) ;
As comunicações do TCU, inclusive as citações, deverão ser realizadas mediante Aviso de Recebimento - AR, via Empresa Brasileira de Correios e Telégrafos, bastando para sua validade que se demonstre que a correspondência foi entregue no endereço correto. (Acórdão 1526/2007-TCU-Plenário, Relator Min. Aroldo Cedraz) .
A validade do critério de comunicação processual do TCU foi referendada pelo Supremo Tribunal Federal, nos termos do julgamento do MS-AgR 25.816/DF, por meio do qual se afirmou a desnecessidade da ciência pessoal do interessado, entendendo-se suficiente a comprovação da entrega do 'AR' no endereço do destinatário:
Ementa: agravo regimental. Mandado de segurança. Desnecessidade de intimação pessoal das decisões do tribunal de contas da união. art. 179 do regimento interno do TCU. Intimação do ato impugnado por carta registrada, iniciado o prazo do art. 18 da lei nº 1.533/51 da data constante do aviso de recebimento. Decadência reconhecida. Agravo improvido.
O envio de carta registrada com aviso de recebimento está expressamente enumerado entre os meios de comunicação de que dispõe o Tribunal de Contas da União para proceder às suas intimações.
O inciso II do art. 179 do Regimento Interno do TCU é claro ao exigir apenas a comprovação da entrega no endereço do destinatário, bastando o aviso de recebimento simples. 
Da revelia do responsável Luís Alberto Costa Macedo
No caso vertente, a citação do responsável (Luís Alberto Costa Macedo) se deu em endereços provenientes de pesquisas de endereços realizadas pelo TCU (vide parágrafos acima) , porquanto, devido ao insucesso de realizar a citação em endereços constantes na base de dados da Receita custodiada pelo TCU, buscou-se a notificação em endereços provenientes das bases de dados públicas custodiadas pelo TCU (TSE e Renach) e das bases de dados do próprio TCU. A entrega dos ofícios citatórios nesses endereços ficou comprovada conforme detalhamento a seguir:
1.8. Luís Alberto Costa Macedo, ofício 43494/2020 - Seproc (peça 63) , origem nos sistemas corporativos do TCU.
Nos processos do TCU, a revelia não leva à presunção de que seriam verdadeiras todas as imputações levantadas contra os responsáveis, diferentemente do que ocorre no processo civil, em que a revelia do réu opera a presunção da verdade dos fatos narrados pelo autor (Acórdão 1009/2018-TCU-Plenário, Relator Min. Bruno Dantas; 2369/2013 - TCU - Plenário, Relator Min. Benjamin Zymler e 2449/2013 - TCU - Plenário, Relator Min. Benjamin Zymler) . Dessa forma, a avaliação da responsabilidade do agente não pode prescindir da prova existente no processo ou para ele carreada. 
Ao não apresentar sua defesa, o responsável deixou de produzir prova da regular aplicação dos recursos sob sua responsabilidade, em afronta às normas que impõem aos gestores públicos a obrigação legal de, sempre que demandados pelos órgãos de controle, apresentar os documentos que demonstrem a correta utilização das verbas públicas, a exemplo do contido no art. 93 do Decreto-Lei 200/1967: 'Quem quer que utilize dinheiros públicos terá de justificar seu bom e regular emprego na conformidade das leis, regulamentos e normas emanadas das autoridades administrativas competentes.' 
Mesmo as alegações de defesa não sendo apresentadas, considerando o princípio da verdade real que rege esta Corte, procurou-se buscar, em manifestações do responsável na fase interna desta Tomada de Contas Especial, se havia algum argumento que pudesse ser aproveitado a seu favor. 
No entanto, o responsável não se manifestou na fase interna, não havendo, assim, nenhum argumento que possa vir a ser analisado e posteriormente servir para afastar as irregularidades apontadas.
Em se tratando de processo em que a parte interessada não se manifestou acerca das irregularidades imputadas, não há elementos para que se possa efetivamente aferir e reconhecer a ocorrência de boa-fé na conduta do responsável, podendo este Tribunal, desde logo, proferir o julgamento de mérito pela irregularidade das contas, conforme os termos dos §§ 2º e 6º do art. 202 do Regimento Interno do TCU. (Acórdão 2064/2011-TCU-Primeira Câmara (relator Min. Ubiratan Aguiar) , 6.182/2011-TCU-1ª Câmara (relator Min. Weber de Oliveira) , 4.072/2010-TCU-1ª Câmara (Relator Min. Valmir Campelo) , 1.189/2009-TCU-1ª Câmara (Relator Min. Marcos Bemquerer) , 731/2008-TCU-Plenário (Relator Min. Aroldo Cedraz) .
Dessa forma, o responsável Luis Alberto Costa Macedo deve ser considerado revel, nos termos do art. 12, § 3º, da Lei 8.443/1992, devendo as contas serem julgadas irregulares, condenando-o ao débito apurado e aplicando-lhe a multa prevista no art. 57 da Lei 8.443/1992.
Das alegações de defesa dos responsáveis João Dias Ribeiro e Perfect Consultoria e Serviços Ltda
Os responsáveis João Dias Ribeiro e Perfect Consultoria e Serviços Ltda apresentaram defesa, que passarão a ser analisadas em seguida.
João Dias Ribeiro (peça 82) 
Argumento 1 
Acerca das constatações constantes no Parecer de Engenharia 103/2013/CGCC/SDR/MI referente à execução física das obras, ressalta a necessidade de realizar uma análise pormenorizada.
Quanto ao item 5.3 - viga metálica treliçada, do Mercado do Centro do Empreendedor, que teria sido realizada a menor, com 10,75 metros de comprimento, quando deveria ter sido executada com 24,9 metros, conforme planilha orçamentária, o defendente alega que o item 5.3 não consta na planilha orçamentária aprovada, tendo sido previsto somente até o subitem 5.2, conforme planilha orçamentária (peça 82, p. 4) .
Portanto, a execução de uma viga metálica de 10,75 metros foi feita mesmo sem sua previsão no projeto, tendo sido realizados serviços a maior, não havendo que se falar em glosa do valor de R$ 3.753,29, uma vez que tal valor teria sido despendido pela empresa executora para melhor execução do objeto do convênio em análise (peça 82, p. 4-5) .
Análise
Quanto ao argumento de que a planilha orçamentária não previa tal item, cabe informar que a planilha orçamentária considerada nas alegações de defesa data de fevereiro de 2008 (peça 82, p. 4) . 
Entretanto, o Ministério da Integração Nacional, após análise do projeto básico e documentação complementar, emitiu a Nota Técnica 29/2009, de 26/5/2009 (peça 5, p. 16-22) , indicando uma série de pendências, as quais deveriam ser corrigidas pelo proponente. 
Consta nos autos planilha orçamentária ulterior, de junho/2009 (peça 7, p. 36) , que aponta dentre os serviços a serem executados o item 5.3 - viga metálica treliçada. 
Assim sendo, as alegações de defesa quanto a este item não merecem ser acolhidas.
Argumento 2
Com relação ao fato de que, apesar de as instalações elétricas terem sido executadas, as luminárias não acendiam, acarretando glosa no valor total de R$ 2.320,12, alega que o próprio Parecer do Ministério da Integração apontou que o referido item foi executado, não sendo razoável o desconto integral do valor, uma vez que se trata de ausência ou má manutenção pela gestão sucessora, tendo a vistoria sido realizada mais de um ano após a conclusão da obra, de 10 a 13/6/2013, e a simples notificação da empresa licitante ou do defendente seria suficiente para que a falha fosse sanada (peça 82, p. 5) . 
Análise
Considerando que não restou comprovado na visita técnica que houve má execução ou inobservância das normas previstas na NBR 5410, entende-se que há possibilidade de que o não acendimento das luminárias possam decorrer de manutenção deficiente, razão pela qual as alegações de defesa apresentadas quanto a este item podem ser acolhidas, devendo ser afastada a glosa da quantia de R$ 2.320,12.
Argumento 3
Quanto ao fato de que não foi encontrada entrada d´água e não foi possível ver a caixa d´água que deveria estar sob o forro, acarretando glosa do valor integral do item, de R$ 1.083,48, alega que deveria ter sido instalada caixa d´água de 500 litros, mas, na verdade, foi instalada uma de 1.000 litros, não havendo que se falar em execução a menor da obra (peça 82, p. 5) .
Análise
A ausência de pontos de água são indícios de que não houve execução do item 9.2.0 - instalações hidrossanitárias, Quanto ao argumento de que instalou uma caixa d'água de 1000 litros ao invés de uma de 500 litros, o mesmo é frágil, pois, além de o defendente não ter juntado aos autos documentos comprobatórias de tal fato, não há utilidade alguma em ter caixa d'água de não há ponto de água.
Entende-se, portanto, que as justificativas apresentadas quanto a este ponto não merecem ser acolhidas.
Argumento 4
Quanto ao item 11.3.12 - esquadria em metalon, da Sede do Centro do Empreendedor, no qual foi verificada execução a menor, uma vez que a planilha orçamentária previa a execução de 373 m², e foi verificada a execução de apenas 190,80 m², o defendente alega que o próprio Parecer de Engenharia ressaltou que a metragem executada estaria coerente com a medidas presentes nas plantas do projeto aprovado, entendendo que houve um equívoco durante a análise do quantitativo físico desse item na planilha orçamentária (peça 82, p. 6) .
Análise
Embora o engenheiro responsável pelo Parecer de Engenharia tenha apontado em seu parecer que a metragem executada estaria coerente com as medidas presentes nas plantas do projeto aprovado, foram orçados e pagos 373 m² de esquadria em metalon.
Além disso, o defendente não trouxe aos autos informações sobre o remanejamento da diferença entre o orçado e executado em outros itens, nem se solicitou ao repassador autorização para alteração no projeto.
Entende-se, portanto, que as alegações de defesa apresentadas quanto a este ponto não merecem ser acolhidas.
Argumento 5
Com relação ao item 9.2.36 - kit de barras de inox para deficiente, no valor de R$ 1.400,00, alega que a tal item não consta da planilha orçamentária, a qual previa somente até o subitem 9.2.36, conforme planilha orçamentária (peça 82, p. 6-7) .
Análise
Quanto ao argumento de que a planilha orçamentária não previa tal item, cabe informar que a planilha orçamentária considerada nas alegações de defesa data de fevereiro de 2008 (peça 82, p. 7) . 
Entretanto, o Ministério da Integração Nacional, após análise do projeto básico e documentação complementar, emitiu a Nota Técnica 29/2009, de 26/5/2009 (peça 5, p. 16-22) , indicando uma série de pendências, as quais deveriam ser corrigidas pelo proponente. 
Consta nos autos planilha orçamentária ulterior, de junho/2009, que aponta dentre os serviços a serem executados o item 9.2.36 - kit de barras inox para deficiente (peça 7, p. 34) . 
Assim sendo, as alegações de defesa quanto a este item não merecem ser acolhidas.
Argumento 6
Quanto à glosa de R$ 1.570,00, referente ao fato de a tubulação dos conjuntos fossa séptica e sumidouro estar quebrado, e de R$ 1.446,78, referente ao fato de ter sido verificados pontos de infiltração advindos das tubulações das paredes e umidade proveniente do solo, alega que a vistoria foi realizada há mais de um ano após a conclusão da obra, de 10 a 13/6/2013, e a simples notificação da empresa licitante ou do defendente seria suficiente para que a falha fosse sanada. Além disso, alega ausência ou má manutenção pelo seu sucessor (peça 82, p. 8) .
Análise
Considerando que a glosa decorreu de avarias nas instalações e problemas ocorridos após a entrega da obra; considerando que não há nos autos elementos que permitam inferir se os danos ocorreram em sua gestão ou na gestão de seu sucessor; considerando que a vistoria ocorreu mais de um ano após a data de entrega da obra; e considerando a possibilidade de reparo das instalações, entende-se que as alegações de defesa quanto a este ponto merecem ser acolhidas, afastando-se a glosa das quantias de R$ 1.570,00 e R$ 1.446,78.
Argumento 7
Com relação à não execução das 3 tendas de exposição de animais, no valor de R$ 22.519,56, alega que, quando do pagamento da última parcela, foi encaminhada um planilha comparativa de serviços, na qual se constatou a execução de serviços a mais do que previsto no projeto, sendo elaborado aditivo ao contrato, que não foi pago e, portanto, os serviços a maior seriam suficientes para compensar o valor para a construção das citadas tendas (peça 82, p. 8) .
Análise
O defendente não encaminhou provas que comprovem a execução de serviços a maior do que o previsto no projeto.
Compulsando-se os autos, verificou-se a existência de aditivos para a prorrogação de vigência (peça 16, p. 5-6) e de aditivo para a prorrogação da vigência e readequação do plano de trabalho, com acréscimo do valor total do convênio por meio da ampliação da contrapartida do convenente (peça 16, p. 9-11) .
Assim sendo, observa-se que a responsabilidade pela inexecução das 3 tendas de exposição de animais é atribuível unicamente ao defendente, razão pela qual as alegações de defesa apresentadas quanto a este item não merecem ser acatadas.
Argumento 8
Quanto à meta 2, relativa à aquisição de mobiliário e equipamentos, foi elaborado pela Coordenação Geral de Convênios e Contratos o Parecer Técnico nº 110/2014/CGCC/SDR/MI (peça 35, p. 34-38) que, após a realização de visita realizada entre os dias 10 e 13 de junho de 2013, que concluiu pela ausência de mobiliário/equipamentos, no total de R$ 26.193,90 (peça 82, p. 8-9) .
Alega que consta nos autos a prova da aquisição e entrega do material constante no Anexo II, conforme faz prova documentos à peça 18 (p. 72-74) , quais sejam, nota fiscal, ordem de pagamento e recibo.
De igual modo, assinala que as fotografias juntadas aos autos demonstram grande quantidade de mobiliário, bem como de equipamentos adquiridos em cumprimento à meta 2 do objeto do ajuste (peça 82, p. 9) .
Alega que o registro fotográfico foi realizado após o fim do mandato do defendente, não sendo o mesmo mais o responsável pela guarda dos mobiliários/equipamentos, não sendo razoável exigir do mesmo a guarda de todos aqueles bens. Além disso, não há nos autos provas de que a gestão sucessora não os tenha recebido (peça 82, p. 10) .
Análise
Considerando que a vistoria ocorreu após o término do mandato do defendente, que não era mais responsável pela guarda dos bens adquiridos, e que há evidências de que o mobiliário e equipamentos foram efetivamente entregues, conforme nota fiscal anexa (peça 18, p. 72-73) e ordem de pagamento (peça 18, p. 74) , entende-se que as alegações de defesa apresentadas quanto a este item podem ser acolhidas.
Argumento 9
No que tange à meta 3 - capacitação técnica e gerencial da equipe de gestores e multiplicadores, alega que o Parecer 110/2014 deixou de analisar a documentação juntada à prestação de contas final do convênio, tais como listas de frequência, documentos esses constantes nos autos da presente TCE (peça 82, p. 10) .
Análise
Considerando que o defendente não apresentou documentos comprobatórios da realização dos cursos de capacitação, tais como identificação dos cursistas contendo RG e/ou CPF, bem como da realização da capacitação técnica e gerencial da equipe gestora e multiplicadores, a estruturação e a organização da I Feira do Empreendedor e a estruturação do Sistema de Gestão e Plano de Gestão Administrativa do Centro de Empreendedorismo, entende-se que as alegações de defesa não merecem ser acolhidas.
Argumento 10
Quanto às metas 4 e 5, argumenta que a documentação dos autos demonstra a sua efetiva realização, diferentemente da conclusão da área técnica do Ministério da Integração Nacional, não se sustentando a glosa (peça 82, p. 11) .
Análise
A mera argumentação de que a documentação dos autos demonstra a efetiva execução das metas 4 e 5 é insuficiente para elidir a irregularidade apontada, uma vez que não há nos autos documentos relativos à execução de tais despesas. Além disso, o gestor teve a oportunidade de encaminhar, quando da apresentação de suas alegações de defesa, documentos aptos a comprovarem a regular utilização dos recursos, e não o fez. Assim sendo, as alegações de defesa apresentadas quanto a este item não merecem ser acolhidas.
Argumento 11
Discorre que os autos da prestação de contas demonstram que as metas do convênio foram atingidas, de modo que beneficiaram a população de toda a região que circunda a cidade de Várzea Branca, capacitando os trabalhadores com a qualificação profissional e empreendedora, oferecendo perspectivas para o ingresso no mercado de trabalho por meio de oficinas de produção e serviços, possibilitando a ampliação da renda e melhoria da qualidade de vida da população.
Análise
Conforme considerações referentes aos itens anteriores, não foi possível verificar o atendimento de 100% das metas previstas, razão pela qual entende-se pela glosa das despesas referentes aos itens que não tiveram sua execução comprovada.
Perfect Consultoria e Serviços Ltda (peça 76) 
Argumento 1 
Discorre que o presente recurso de reconsideração tem suporte no art. 32 da Lei 8.443/92, segundo o qual (peça 76, p. 2) :
Art. 32. De decisão proferida em processo de tomada ou prestação e contas cabem recursos de:I - reconsideração;
II - embargos de declaração;
III - revisão.
Art. 33. O recurso de reconsideração, que terá o efeito suspensivo, será apreciado por quem houver proferido a decisão recorrida, na forma estabelecida no regimento interno, e poderá ser formulada por escrito uma só vez, pelo responsável ou interessado, ou pelo Ministério Público junto ao Tribunal, dentro do prazo de quinze dias, contados na forma prevista no art. 30 desta Lei.
Assim, o direito do recorrente estaria assegurado pelo art. 5º, inciso LV, da CF/88, não sendo possível existir supressão ao pedido de reconsideração interposto.
Análise
Não há que se falar em cabimento de recurso de reconsideração, uma vez que ainda não houve decisão de mérito no presente processo.
Argumento 2
Alega que o parecer prévio foi desfavorável à aprovação da prestação de contas do Convênio e que tal decisão se deveu ao fato de a documentação não ter sido analisada atentamente (peça 76, p. 2-3) .
Argumenta que o Atestado de Capacidade Técnica (peça 78, p. 1-2) , no qual o ex-prefeito João Dias Ribeiro atestou que os serviços foram executados, conforme documentos anexos, comprova a execução do objeto do convênio, e que a empresa tem capacidade técnica para a prestação dos serviços contratados e realizou todas as capacitações descritas no Atestado de Capacidade Técnica anexo à defesa (peça 76, p. 3) .
Análise 
O Parecer 110/2014/CGCC/SDR/MI (peça 35, p. 34-38) aponta os motivos pelos quais o Ministério da Integração Nacional se pronunciou pela reprovação da prestação de contas no que que se refere à meta 3 - capacitação técnica e gerencial da equipe gestora e multiplicadores.
Discorre que foi infrutífera a solicitação ao prefeito de documentação comprobatória da realização dos cursos de capacitação, incluindo identificação dos cursistas contendo RG ou CPF, uma vez que as listas de presença enviadas continham somente o nome e a assinatura dos participantes de três cursos, quais sejam, manicure e pedicure, maquiagem e despertar rural, embora houvesse a previsão de realização de vinte e dois cursos.
Além disso, o responsável pela prestação de contas deixou de comprovar a realização de capacitação técnica e gerencial da equipe gestora e multiplicadores, a estruturação e organização da I Feira do Empreendedor, a estruturação e Sistema de Gestão e do Plano de Gestão Administrativa do Centro de Empreendedorismo.
A documentação juntada pelo defendente consiste de:
comprovante de inscrição e situação cadastral - CNPJ (peça 77) ;
atestado de capacidade técnica (peça 78) ;
edital de tomada de preços 9/2011 (peça 79) ;
fotos abertura dos cursos (peça 80, p. 3-4) ;
fotos divulgação do projeto (peça 80, p. 3-5) ;
fotos cadastramento de alunos (peça 80, p. 6-9) ;
fotos de visita de fiscal do Ministério da Integração e Secretaria do Trabalho (peça 80, p. 10-11) ;
fotos de visita do governador (peça 80, p. 11) ;
fotos de capacitação técnica e gerencial (peça 80, p. 11-12) ;
fotos de aulas práticas (peça 80, p. 13-14) ;
fotos de assinatura de lista (peça 80, p. 14-15) ;
fotos do recebimento de material (peça 80, p. 15-16; 21;) ;
foto cursos (peça 80, p. 16-20; 22-56) ;
fotos da exposição dos materiais na Feira do Empreendedor (peça 80, p. 57-65) ;
fotos encerramento (peça 80, p. 65-66; 80-81) ;
fotos da entrega dos certificados (peça 80, p. 66-70; 74-79) 
fotos sorteio de brindes (peça 80, p. 72-74) .
Observa-se, portanto, que a defendente não encaminhou documentação necessária ao saneamento das lacunas apontadas. Além disso, no que tange às fotos juntadas aos autos, a jurisprudência deste Tribunal aponta no sentido de que fotografias não são meio de prova suficiente para comprovar a regularidade da aplicação de recursos transferidos por meio de convênio, pois não é capaz de revelar, efetivamente, a origem da verba supostamente gasta. Nesse sentido são os Acórdão 1318/2014-TCU-Primeira Câmara, 2986/2016 - Primeira Câmara, rel. Ministro Bruno Dantas) .
Além disso, fotografias isoladamente consideradas possuem baixo poder probatório, especialmente quando não contêm informações como data, imagens da localização do objeto e outras capazes de estabelecer nexo de causalidade entre a obra executada e os recursos federais repassados (v. Acórdão 1824/2015-TCU-Primeira Câmara, rel. Ministro Benjamin Zymler, 7200/2018 - Segunda Câmara, rel. Ministro Marcos Bemquerer) .
Assim sendo, as alegações de defesa apresentadas quanto a este ponto não merecem ser acolhidas.
Argumento 3
Alega que seguiu fielmente o que dispõe do Edital de Preços 9/2011 e, de acordo com o mesmo, a Perfect não seria responsável pelo cadastramento, sendo o mesmo de responsabilidade do município de Várzea Branca/PI, na pessoa da Secretaria de Assistência Social, Sra. Ivoneide Dias Ribeiro, o que pode ser comprovado pelos registros fotográficos e que tais documentos supostamente ficaram arquivados na sede da prefeitura (peça 76, p. 4) .
Enumera os princípios a serem observados quando da realização de certames licitatórios, tais como o princípio da vinculação ao instrumento convocatório, legalidade, impessoalidade, moralidade, igualdade, publicidade, probidade administrativa, vinculação ao instrumento convocatório, dentre outros (peça 76, p. 5-6) .
Prossegue informando que não como responsabilizar o recorrente por atos internos da administração do município de Várzea Branca, pois a mesma era detentora do cadastro com os nomes, CPF, RG e comprovante de endereço dos beneficiários do bolsa família (peça 76, p. 6) .
Discorre que a seleção das famílias era feita a partir das informações registradas pelos municípios no cadastro único para programas sociais do Governo Federal. Tudo era feito via sistema, sem a interferência manual de nenhuma pessoa, sendo os municípios os responsáveis pelo cadastramento das famílias (peça 76, p. 6) .
Análise
Cabível registrar que não foi imputada à defendente à responsabilidade pela realização do cadastramento dos beneficiários. 
Embora a Perfect não tenha sido responsável pelo cadastramento, seria razoável considerar que a mesma detivesse documentos com dados dos participantes nos cursos, uma vez que foi a responsável pela organização do mesmo.
Entende-se, portanto, que as alegações de defesa apresentadas quanto a este ponto não afastam as irregularidades imputadas ao defendente.
Argumento 4
Alega que o Conselho Regional de Administração do Piauí expediu certidão de registro de comprovação e aptidão para desempenho de atividades de administração, RCA nº 153/13, pessoa jurídica, em favor da Perfect e atestou a prestação de serviços para a Prefeitura Municipal de Várzea Branca, referente a diversos serviços e cursos que constam no edital de tomada de preços 9/2011, conforme documento anexo (peça 76, p. 6) .
Análise
A mencionada certidão expedida pelo Conselho Regional de Administração do Piauí (peça 81) tem por finalidade o registro de Atestado ou Declaração de Capacidade Técnica emitido pela Prefeitura Municipal de Várzea Branca do Piauí (peça 78) . Assim sendo, foi emitida com base em informações concedidas pelo próprio município.
Conforme jurisprudência deste Tribunal, declarações de terceiros provam tão somente a existência da declaração, mas não o fato declarado, competindo ao interessado demonstrar a veracidade do alegado. São nesse sentido os Acórdão 3210/2012-TCU-Primeira Câmara, rel. Ministra Ana Arraes, 2834/2015 - Segunda Câmara, rel. Ministro Augusto Nardes, 1423/2019 - Plenário, rel. Ministro Raimundo Carreiro.
Argumento 5
Alega que realizou todos os cursos, conforme sequência de fotos abaixo (peça 76, p. 7) :
comprovante de inscrição e situação cadastral - CNPJ (peça 77) ;
atestado de capacidade técnica (peça 78) ;
edital de tomada de preços 9/2011 (peça 79) ;
fotos abertura dos cursos (peça 80, p. 3-4) ;
fotos divulgação do projeto (peça 80, p. 3-5) ;
fotos cadastramento de alunos (peça 80, p. 6-9) ;
fotos de visita de fiscal do Ministério da Integração e Secretaria do Trabalho (peça 80, p. 10-11) ;
fotos de visita do governador (peça 80, p. 11) ;
fotos de capacitação técnica e gerencial (peça 80, p. 11-12) ;
fotos de aulas práticas (peça 80, p. 13-14) ;
fotos de assinatura de lista (peça 80, p. 14-15) ;
fotos do recebimento de material (peça 80, p. 15-16; 21;) ;
foto cursos (peça 80, p. 16-20; 22-56) ;
fotos da exposição dos materiais na Feira do Empreendedor (peça 80, p. 57-65) ;
fotos encerramento (peça 80, p. 65-66; 80-81) ;
fotos da entrega dos certificados (peça 80, p. 66-70; 74-79) 
fotos sorteio de brindes (peça 80, p. 72-74) .
Argumenta que o fiscal do Ministério da Integração, Sr. Osvaldo de Deus Ferreira Júnior, o governador, deputados e o prefeito, constataram que os trabalhos foram realizados, conforme comprovam as fotografias anexas (peça 76, p. 7) .
Análise
Conforme análise acima referente ao argumento 2, a defendente não encaminhou documentação necessária ao saneamento das lacunas apontadas. Além disso, no que tange às fotos juntadas aos autos, a jurisprudência deste Tribunal aponta no sentido de que fotografias não são meio de prova suficiente para comprovar a regularidade da aplicação de recursos transferidos por meio de convênio, pois não é capaz de revelar, efetivamente, a origem da verba supostamente gasta. Nesse sentido são os Acórdão 1318/2014-TCU-Primeira Câmara, 2986/2016 - Primeira Câmara, rel. Ministro Bruno Dantas) .
Entende-se, portanto, que as alegações de defesa apresentadas quando a este ponto não merecem ser acolhidas.
Argumento 6
Alega que não houve nenhuma inconsistência, especificamente no tocante à realização  de todos os cursos, tendo em vista que a identificação de todos os cursistas com CPF e RG é um trabalho da Assistência Social do Município, pois o Edital de Tomada de Preços diz o seguinte (peça 76, p. 7-8) :
No município serão selecionados e cadastrados 230 beneficiários do projeto sendo 140 na área urbana e 90 na área rural com base nos seguintes critérios:
 (...) 
e) Ser beneficiários do bolsa família ou outro programa social;
Análise
Em momento algum foi atribuída à defendente a responsabilidade por alguma falha que possa ter ocorrido durante o cadastramento.
Entretanto, considerando que a mesma foi responsável por ministrar os cursos e conceder certificados ao término dos mesmos, seria razoável supor que a mesma deveria ter os dados reputados necessários pela auditoria do Ministério da Integração Nacional, tais como identificação dos cursistas contendo CPF e RG.
Entende-se, portanto, que as alegações de defesa apresentadas quanto a este ponto não merecem ser acolhidas.
Argumento 7
Argumenta que todos os atos foram praticados de boa fé e que no caso concreto os documentos anexados comprovam a execução do objeto contratado (peça 76, p. 8) .
Entende que está caracterizada a isenção de responsabilidade da empresa, visto que a mesma não praticou nenhuma impropriedade e nem deixou de cumprir o objeto do contrato.
Alega que conforme jurisprudência pacífica dos Tribunais pátrios, falhas dessa natureza jamais deverão implicar em sanção ao prestador de serviços, principalmente quando se constata que o mesmo agira de boa fé e que não causou nenhum dano ao erário, considerando-se ainda que os recursos transferidos foram usados em sua totalidade e os seus objetivos foram alcançados (peça 76, p. 9) .
Argumenta que em nenhum momento houve dolo ou má-fé por parte por parte do defendente no que concerne à execução do contrato, que ocorreu dentro das exigências do Tribunal e que, caso tenha alguma dificuldade do ex-gestor na prestação de contas, tal fato deve ser regularizado perante o TCU.
Análise
Conforme análise anterior, não é possível inferir, a partir da documentação encaminhada pela defendente, que o objeto do contrato foi efetivamente executado.
Quanto ao argumento que todos os atos foram praticados de boa-fé, cabe destacar que, conforme jurisprudência deste Tribunal, a boa-fé do responsável deve ser objetivamente analisada e provada no caso concreto. Não pode ser presumida ou acatada a partir de mera alegação, devendo ser demonstrada e comprovada a partir dos elementos que integram os autos, corroborada em contexto fático propício ao reconhecimento dessa condição em favor dos responsáveis. Nesse sentido são os Acórdão 4667/2017-TCU-Primeira Câmara, rel. Ministro Bruno Dantas, 10237 - Segunda Câmara, rel. Ministra Ana Arraes, 8928/2015, rel. Ministro Marcos Bemquerer.
Com relação à ausência de dolo ou má-fé, esta Corte de Contas tem entendimento no sentido de que todos os que concorreram para o cometimento de dano ao erário podem ser responsabilizados solidariamente, independentemente da existência de dolo ou má-fé, bastando a presença do elemento culpa, além do nexo de causalidade entre a ação omissivo-comissiva e o dano constatado (v. Acórdão 3694/2014-TCU-Segunda Câmara, rel. Ministro André de Carvalho.
Por fim, destaca-se o entendimento de que a responsabilidade da empresa não pode ser afastada na presença de evidências que sinalizem para a má qualidade dos serviços por ela executados, nem mesmo quando o gestor atesta a conclusão do objeto (v. Acórdão 2975/2014-TCU-Segunda Câmara, rel. Ministro André de Carvalho) .
Entende-se, portanto, que as alegações de defesa apresentadas quanto a este ponto não merecem ser acolhidas.
Dos pedidos
Requer o provimento do recurso de reconsideração e que sejam os analisados os documentos juntados e a defesa escrita, bem como a modificação da decisão da presente TCE.
Análise
Como ainda não houve decisão de mérito, não há que se falar em recebimento de recurso de reconsideração e modificação da decisão do Tribunal, razão pela qual o pedido deve ser considerado improcedente.
Quanto ao recebimento dos documentos e análise da defesa escrita, ressalta-se que os mesmos foram recebidos e analisados, bem como foi efetuada análise dos argumentos constantes da defesa escrita.
Síntese dos valores a serem deduzidos após acatamento parcial das alegações de defesa
O débito referente às metas 1 e 2 foram apurados nos itens 22.1.4 e 22.1.7 da instrução anterior (peça 55) . 
Conforme análise anteriormente efetuada, os valores abaixo apontados devem ser excluídos do cálculo do débito, uma vez que as alegações de defesa foram parcialmente aceitas. A tabela abaixo indica o valor executado a menor, a quantia a ser impugnada, referente ao percentual de 88,2797% de recursos federais, os responsáveis e a data do lançamento.
	Valor executado a menor (R$) 
	Débito (88,2797%) 
	Data* e localização da evidência
	Responsáveis

	2.320,12
	2.048,20
	21/5/2012 (peça 18, p. 68) 
	João Dias Ribeiro e LM Construtora - Luís Alberto Costa Macedo

	1.570,00
	1.386,00
	21/5/2012 (peça 18, p. 68) 
	
	1.446,78
	1.277,21
	21/5/2012 (peça 18, p. 68) 
	
	26.193,90
	23.123,98
	9/3/2012 (peça 18, p. 59) 
	João Dias Ribeiro

*data em que ocorreu o pagamento à empresa
Prescrição da Pretensão Punitiva
Vale ressaltar que a pretensão punitiva do TCU, conforme Acórdão 1441/2016-TCU-Plenário, Relator Min. Benjamin Zymler, que uniformizou a jurisprudência acerca dessa questão, subordina-se ao prazo geral de prescrição indicado no art. 205 do Código Civil, que é de dez anos, contado da data de ocorrência da irregularidade sancionada, nos termos do art. 189 do Código Civil, sendo este prazo interrompido pelo ato que ordenar a citação, a audiência ou a oitiva dos responsáveis.
No caso em exame, não ocorreu a prescrição, uma vez que a irregularidade sancionada ocorreu em 10/12/2012, e o ato de ordenação da citação ocorreu em 14/8/2020.
CONCLUSÃO
Em face da análise promovida na seção 'Exame Técnico', verifica-se que o responsável Luís Alberto Costa Macedo não logrou comprovar a boa e regular aplicação dos recursos, instado a se manifestar, optou pelo silêncio, configurando a revelia, nos termos do § 3º, do art. 12, da Lei 8.443/1992. Além disso, propõe-se rejeitar as alegações de defesa de João Dias Ribeiro e Perfect Consultoria e Serviços Ltda, uma vez que não foram suficientes para sanar as irregularidades a eles atribuídas e nem afastar o débito apurado. Ademais, inexistem nos autos elementos que demonstrem a boa-fé dos responsáveis ou a ocorrência de outras excludentes de culpabilidade.
Verifica-se também que não houve a prescrição da pretensão punitiva, conforme análise já realizada.
Tendo em vista que não constam dos autos elementos que permitam reconhecer a boa-fé dos responsáveis, sugere-se que as suas contas sejam julgadas irregulares, nos termos do art. 202, § 6º, do Regimento Interno do TCU, com a imputação do débito atualizado monetariamente e acrescido de juros de mora, nos termos do art. 202, § 1º do Regimento Interno do TCU, descontado o valor eventualmente recolhido, com a aplicação da multa prevista no art. 57 da Lei 8.443/1992.
Por fim, como não houve elementos que pudessem modificar o entendimento acerca das irregularidades em apuração, mantém-se a matriz de responsabilização presente na peça 54.
PROPOSTA DE ENCAMINHAMENTO
Diante do exposto, submetemos os autos à consideração superior, propondo ao Tribunal:
considerar revel o responsável Luís Alberto Costa Macedo (CNPJ: 01.767.165/0001-56) , para todos os efeitos, dando-se prosseguimento ao processo, com fulcro no art. 12, § 3º, da Lei 8.443/1992; 
rejeitar as alegações de defesa apresentadas pelos responsáveis João Dias Ribeiro (CPF: XXX.388.533-XX) e Perfect Consultoria e Serviços Ltda (CNPJ: 04.074.584/0001-09) ; 
julgar irregulares, nos termos dos arts. 1º, inciso I, 16, inciso III, alíneas b e c, da Lei 8.443/1992, c/c os arts. 19 e 23, inciso III, da mesma Lei, as contas dos responsáveis João Dias Ribeiro (CPF: XXX.388.533-XX) , Perfect Consultoria e Serviços Ltda (CNPJ: 04.074.584/0001-09) e Luís Alberto Costa Macedo (CNPJ: 01.767.165/0001-56) , condenando-os ao pagamento das importâncias a seguir especificadas, atualizadas monetariamente e acrescidas dos juros de mora, calculadas a partir das datas discriminadas até a data da efetiva quitação do débito, fixando-lhes o prazo de quinze dias, para que comprovem, perante o Tribunal, o recolhimento das referidas quantias aos cofres do Tesouro Nacional, nos termos do art. 23, inciso III, alínea 'a', da citada lei, c/c o art. 214, inciso III, alínea 'a', do Regimento Interno do TCU.  
Débitos relacionados ao responsável João Dias Ribeiro (CPF: XXX.388.533-XX) em solidariedade com Luís Alberto Costa Macedo (CNPJ: 01.767.165/0001-56) :
	Data de ocorrência
	Valor histórico (R$) 

	21/5/2012
	3.313,40

	21/5/2012
	956,50

	9/3/2012
	19.880,20

	3/4/2012
	31.841,00

	21/5/2012
	2.227,50

	21/5/2012
	1.235,91

	21/5/2012
	2.083,31

	21/5/2012
	34,23

Valor atualizado do débito (com juros) em 15/3/2021: R$ 107.584,44.  
	Débitos relacionados ao responsável João Dias Ribeiro (CPF: XXX.388.533-XX) em solidariedade com Perfect Consultoria e Servicos Ltda (CNPJ: 04.074.584/0001-09) :
	Data de ocorrência
	Valor histórico (R$) 

	26/7/2011
	53.613,46

	27/9/2011
	24.674,18

	17/1/2012
	13.032,36

	10/12/2012
	6.725,32

Valor atualizado do débito (com juros) em 15/3/2021: R$ 176.805,12.
aplicar individualmente aos responsáveis João Dias Ribeiro (CPF: XXX.388.533-XX) , Perfect Consultoria e Serviços Ltda (CNPJ: 04.074.584/0001-09) e Luís Alberto Costa Macedo (CNPJ: 01.767.165/0001-56) , a multa prevista no art. 57 da Lei 8.443/1992 c/c o art. 267 do Regimento Interno do TCU, fixando-lhes o prazo de quinze dias, a contar da notificação, para que comprovem, perante o Tribunal (art. 214, III, alínea 'a', do Regimento Interno do TCU) , o recolhimento da dívida aos cofres do Tesouro Nacional, atualizada monetariamente desde a data do acórdão que vier a ser proferido por este Tribunal até a data do efetivo recolhimento, se paga após o vencimento, na forma da legislação em vigor;
autorizar, desde logo, a cobrança judicial das dívidas, caso não atendidas as notificações, na forma do disposto no art. 28, inciso II, da Lei 8.443/1992;
autorizar também, desde logo, se requerido, com fundamento no art. 26, da Lei 8.443, de 1992, c/c o art. 217, §§ 1º e 2º do Regimento Interno do TCU, o parcelamento da (s) dívida (s) em até 36 parcelas, incidindo, sobre cada parcela, corrigida monetariamente, os correspondentes acréscimos legais, fixando-lhe o prazo de quinze dias, a contar do recebimento da notificação, para comprovar, perante o Tribunal, o recolhimento da primeira parcela, e de trinta dias, a contar da parcela anterior, para comprovar os recolhimentos das demais parcelas, devendo incidir, sobre cada valor mensal, atualizado monetariamente, os juros de mora devidos, no caso do débito, na forma prevista na legislação em vigor, alertando os responsáveis de que a falta de comprovação do recolhimento de qualquer parcela importará o vencimento antecipado do saldo devedor, nos termos do § 2º do art. 217 do Regimento Interno deste Tribunal; 
enviar cópia do Acórdão a ser prolatado à Procuradoria da República no Estado de PI, nos termos do § 3º do art. 16 da Lei 8.443/1992, c/c o § 7º do art. 209 do Regimento Interno do TCU, para adoção das medidas cabíveis; e
enviar cópia do Acórdão que vier a ser proferido ao Ministério do Desenvolvimento Regional e aos responsáveis, para ciência;
informar à Procuradoria da República no Estado de PI, ao Ministério do Desenvolvimento Regional e aos responsáveis que a presente deliberação, acompanhada do Relatório e do Voto que a fundamenta, está disponível para a consulta no endereço www.tcu.gov.br/acordaos, além de esclarecer que, caso requerido, o TCU poderá fornecer sem custos as correspondentes cópias, de forma impressa; e
informar à Procuradoria da República no Estado de PI que, nos termos do parágrafo único do art. 62 da Resolução TCU 259/2014, os procuradores e membros do Ministério Público credenciados nesta Corte podem acessar os presentes autos de forma eletrônica e automática, ressalvados apenas os casos de eventuais peças classificadas como sigilosas, as quais requerem solicitação formal."
	É o Relatório.

8.1. Wilson Guerra de Freitas Júnior (2462/OAB-PI) e outros, representando Perfect Consultoria e Serviços Ltda. e Luís Alberto Costa Macedo;  
8.2. Danilo Mendes de Amorim (10.849/OAB-PI), representando João Dias Ribeiro.

Subprocurador-Geral Paulo Soares Bugarin.

TOMADA DE CONTAS ESPECIAL. CONVÊNIO. IMPLANTAÇÃO DE CENTRO DE EMPREENDEDORISMO. NÃO COMPROVAÇÃO DO CUMPRIMENTO DE PARTE DAS METAS AVENÇADAS. CITAÇÃO DO EX-GESTOR E DAS EMPRESAS CONTRATADAS. APRESENTAÇÃO DE ALEGAÇÕES DE DEFESA. ACOLHIMENTO PARCIAL DAS ALEGAÇÕES DO EX-GESTOR E DE UMA DAS EMPRESAS PARA ELIDIR PARTE DO DÉBITO. NÃO COMPROVAÇÃO DA EXECUÇÃO DOS ITENS REMANESCENTES. CONTAS IRREGULARES. DÉBITO. MULTA.

TOMADA DE CONTAS ESPECIAL (TCE)

Secretaria de Controle Externo de Tomada de Contas Especial (SecexTCE).

Trata-se de Tomada de Contas Especial instaurada pelo Ministério do Desenvolvimento Regional, originalmente em desfavor do Sr. João Dias Ribeiro, ex-Prefeito do Município de Várzea Branca/PI, e da Empresa Perfect Consultoria e Serviços Ltda., em razão da não comprovação do cumprimento de parte das metas do Convênio 435/2008 (Siafi 648760) , que teve por objeto a implantação de Centro de Empreendedorismo na Municipalidade.
2.	O termo do convênio previu a aplicação de R$ 874.408,52 à conta do concedente (88,2797%) e R$ 116.089,00 (11,7203%) referentes à contrapartida do convenente, totalizando R$ 990.497,52. Embora a esfera federal tenha repassado a integralidade da quantia pactuada, a contrapartida despendida limitou-se ao valor de R$ 97.940,93. A vigência se estendeu de 29/2/2012 a 31/12/2012.
3.	Segundo o plano de trabalho, foram acordadas as seguintes metas:
	a) meta 1 - construção do Centro de Empreendedorismo de Várzea Branca, com 03 blocos (sede, mercado e 03 tendas cobertas sem parede) , instalação hidráulica e elétrica, ambientes externos, estacionamento e fachada (R$ 713.717,47) ;
	b) meta 2 - aquisição de mobiliários e equipamentos para estruturação dos 13 setores do centro (R$ 96.273,00) ;
	c) meta 3 - capacitação técnica e gerencial da equipe gestora e multiplicadores (R$ 91.758,05) ;
	d) meta 4 - estruturação do sistema de gestão e do plano de ação da central de empreendedorismo (R$ 9.780,00) ; e
	e) meta 5 - serviço para estruturação e organização da 1ª Feira do Empreendedor (R$ 9.880,00) . 
4.	O prazo para apresentação da prestação de contas estava previsto para findar em 1/3/2013. Contudo, as contas foram enviadas pelo convenente ao MDR já em dezembro de 2012.
5.	No período de 10 a 13/06/2013, a equipe técnica do MDR realizou vistoria nas obras, que haviam sido executadas pela Empresa LM Construtora - Luís Alberto Costa Macedo (meta 1) . Segundo a conclusão do parecer emitido, houve execução parcial, porém com aproveitamento da parcela construída, tendo em vista os apontamentos que se seguem:
	a) execução a menor do item 5.3 - viga metálica treliçada, já que, de acordo com a planilha orçamentária, deveriam ter sido executados 24,9 m de treliça, em vez dos 10,75 m aferidos, o que representou execução a menor no valor de R$ 3.753,29; 
	b) embora a instalação elétrica tenha sido executada, algumas luminárias não acendiam, o que se afigurou em execução a menor no valor de R$ 2.320,12;
	c) ausência de torneiras e da caixa d'água, que deveria estar sobre o forro, acarretando execução a menor no valor de R$ 1.083,48; 
	d) não foi verificada a execução das 3 tendas previstas na planilha orçamentária, ocasionando execução a menor no valor de R$ 22.519,56; 
	e) não foi identificada a execução do item 8.9 - porta compensado de madeira liso para banheiro e 9.2.36 - kit de barras para deficiente inox, indicando execução a menor de R$ 2.523,23 e R$ 1.400,00, respectivamente; 
	f) ausência de funcionalidade dos conjuntos de fossa séptica e sumidouro, pois a tubulação estava quebrada, o que configurou o desconto de R$ 1.570,00; 
	g) danos na pintura decorrentes de pontos de infiltração, acarretando os descontos de R$ 2.359,90, referentes às instalações hidro sanitárias, e de R$ 1.446,78, referentes à pintura; 
	h) parte do forro de PVC estava solto, acarretando desconto referente a 2m² de forro, no valor de R$ 38,78; e
	i) execução a menor do item 11.3.12 - esquadria em metalon, vez que se constatou a execução de apenas 190,80 m², o que ocasionou execução a menor no valor de R$ 36.068,31.
6.	No que tange à aquisição de bens (meta 2) , não foram localizados parte dos equipamentos, no valor total de R$ 26.193,90, incluindo aparelho de televisão, torno, computador, máquina industrial para amassamento de areia, câmera digital, esterilizador de instrumentos de manicure, fax, entre outros (fl. 52 - peça 05) .
7.	Já no que se refere à prestação de serviços de capacitação técnica, estruturação dos planos de gestão e ação do centro de empreendedorismo e organização da feira do empreendedor (metas 3 a 5) , verificou-se que foi contratada a Empresa Perfect Consultoria e Serviços Ltda. Entretanto, não foi apresentada à equipe de vistoria comprovação da execução desses serviços. Segundo relatado, apesar de haver previsão de realização de 22 cursos de capacitação técnica, foram apresentadas listas de frequência relativas a apenas 3 cursos, porém contendo somente os nomes e assinaturas dos participantes, sem elementos objetivos de identificação, como o CPF e/ou o RG. Consequentemente, foi impugnado o valor total pago à empresa, ou seja, R$ 111.062,14.
8.	Diante da não regularização das pendências verificadas, instaurou-se a presente tomada de contas especial.
9.	Esta Corte promoveu as seguintes citações:
	a) do Sr. João Dias Ribeiro em solidariedade com a Empresa LM Construtora - Luís Alberto Costa Macedo pela inexecução parcial de itens das obras;
	b) do ex-gestor João Dias em razão da não localização de parte dos equipamentos adquiridos e entregues; e
	c)  do referido ex-Prefeito, em solidariedade com a Empresa Perfect Consultoria, em decorrência da não execução dos serviços de capacitação técnica, estruturação dos planos e organização da feira do empreendedor.
10.	É de se notar que a SecexTCE promoveu ajustes nos valores impugnados pelo órgão concedente a fim de adequá-los à proporção de recursos federais aplicados no objeto (88,279%) . 
11.	A seguir, passa-se separadamente ao exame de cada conjunto de irregularidades.
II - Inexecução parcial das obras
    
12.	Preliminarmente, cabe esclarecer que, embora a Seproc e a SecexTCE tenham registrado que a Empresa LM Construtora quedou-se revel, verifica-se que a contratada apresentou suas alegações defesa, que estão acostadas na peça 70 dos autos. Aparentemente, o lapso decorreu do fato de que a peça foi nominada como "recurso de reconsideração". No entanto, o teor deixa claro que se trata da resposta à citação realizada neste processo, motivo pelo qual o conteúdo será incorporado a esta proposta de deliberação. Além disso, adianto que a situação será objeto de orientação pedagógica às unidades técnicas, dada a constatação de ocorrências semelhantes em outros processos de minha relatoria.
13.	Em resumo, o ex-Prefeito João Dias Ribeiro sustentou em sua defesa que:
	a)  os itens relativos a viga treliçada e kit de barra em inox para deficiente não constaram da planilha orçamentária aprovada;
	b) o não funcionamento das luminárias, as infiltrações e as avarias na fossa séptica e no sumidouro decorreram de falta de manutenção, eis que a vistoria foi realizada mais de um ano após a entrega das obras;
	c) a caixa d´água de 500 litros foi substituída por uma caixa de 1.000 litros;
	d) o parecer de engenharia admitiu que a metragem executada de esquadrias estava compatível com o projeto, o que comprovaria que houve equívoco no quantitativo lançado na planilha orçamentária; e
	e) embora não tenham sido executadas as três tendas previstas, outros serviços foram executados a maior, os quais não foram pagos, compensando-se, assim, os respectivos valores.
14.	Em instrução, que acolho integralmente quanto a este ponto, a SecexTCE aceitou apenas as alegações relativas à perda de itens ocasionados por falta de manutenção (alínea "b" retro) , o que permite abater os valores originais de R$ 2.048,20, R$ 1.386,00 e R$ 1.277,21 do débito. Sob idêntico fundamento, considero cabível retirar do débito o valor de R$ 34,23 relativo a avarias no forro de PVC.
15.	Quanto às demais glosas, a unidade técnica entendeu que estas deveriam permanecer como débito, parecer que incorporo como razões de decidir. 
16.	Observa-se que os itens atinentes a viga treliçada, porta de compensado e kit de barra em inox, bem como execução de 373 m² de esquadrias, constaram da planilha orçamentária aprovada pelo concedente (peça 07) e foram licitados (peça 17 - fls. 67, 69, 70 e 71) . Todavia, esse material não foi localizado no objeto construído. Aliás, verifica-se que o responsável alegou que a viga treliçada não teria constado da planilha prevista no projeto, mas cumpre acrescentar que houve equívoco de sua parte na indicação do documento no qual o referido item estaria inserido. Isso ocorreu porque o projeto era composto por 3 planilhas, cada uma relativa a um bloco (centro do empreendedor, mercado e tendas) . Por exemplo, o item 5.3 (viga) está contido na planilha atinente à obra do mercado, mas a defesa se referiu ao documento concernente ao centro do empreendedor, que, de fato, não apresenta tal previsão. Já nos outros casos, o defendente indicou planilha desatualizada, não aprovada pelo ministério.
17.	No tocante aos itens ditos como executados a maior ou em compensação à falta de outros serviços, não foram encaminhadas as respectivas comprovações, como, por exemplo, todos os boletins de medição expedidos até a entrega das obras e aditivos contratuais contendo as alterações correspondentes.  
18.	As alegações de defesa da LM Construtora repetem aspectos gerais da argumentação do ex-gestor. Por esse motivo, são cabíveis idênticas conclusões.
III - Não localização de equipamentos adquiridos
19.	Neste tópico, a SecexTCE acolheu as alegações do ex-Prefeito, tendo em vista que:
	a) a vistoria no mobiliário e equipamentos ocorreu após o término do mandato do defendente, quando ele já não era mais responsável pela guarda do material; e
	b) há evidências de que os bens foram entregues, conforme nota fiscal, ordem de pagamento e atesto de recebimento.
20.	Diante dos elementos contidos nos autos, concordo com a proposição da unidade técnica.
IV - Não execução dos serviços de capacitação técnica (meta 3) , estruturação do plano de ação (meta 4) e organização da feira do empreendedor (meta 5) 
21.	Nesta ocorrência, foram citados solidariamente o Sr. João Dias e a Empresa Perfect, prestadora contratada.
22.	Como principais argumentos de defesa, os responsáveis sustentaram que:
	a) as listas de presença juntadas à prestação de contas comprovariam a realização dos cursos;
	b) a documentação dos autos demonstraria a realização das ações de estruturação dos planos e de organização da feira;
	c) o atestado de capacitação técnica, emitido pela Prefeitura em favor da Empresa Perfect e certificado pelo Conselho Regional de Administração, comprovaria a execução dos serviços;
	d) também comprovariam a prestação dos serviços fotos de diversas ações como cadastramento dos alunos, aulas, assinatura das listas, recebimento de material, exposição de materiais na feira, cerimônia de encerramento e entrega dos certificados;
	e) o cadastramento dos alunos, com registro de RG ou CPF, não seria responsabilidade da empresa, mas da Secretaria de Assistência Social do município; e
	f) durante a realização dos cursos ocorreram visitas do fiscal do ministério, do governador e de deputados, o que atestaria a efetiva execução.
23.	A unidade técnica não acolheu as alegações, considerando os fundamentos a seguir:
	a) o gestor não apresentou os documentos comprobatórios da realização das metas relacionadas ao ponto arguido;
	b) as listas apresentadas referem-se somente a três cursos (manicure/pedicure, maquiagem e despertar rural) , porém havia a previsão de realização de vinte e dois cursos;
	c) nessas listas, não há identificação dos cursistas com RG ou CPF;
	d) as fotografias isoladamente consideradas possuem baixo poder probatório, por não conterem elementos e informações capazes de estabelecer nexo de causalidade entre o objeto e os recursos;
	e) a empresa deveria ter documentos com dados dos participantes nos cursos, já que foi a responsável pela organização dos eventos e concessão dos certificados;
	f) o atestado de capacidade técnica e a certidão do CRA/PI constituem-se em declarações de terceiros, que provam tão somente a existência da declaração, mas não o fato declarado; e
	g) a ocorrência de visitas de autoridades não é capaz de estabelecer o nexo causal do objeto e dos recursos.
24.	No tocante à comprovação de realização dos cursos (meta 3) , devo divergir da unidade técnica, em face dos elementos presentes nos autos.
25.	Constam da prestação de contas do convênio, conforme as peças 18 (a partir da fl. 93) e 19 deste processo, mais de 200 páginas contendo trinta e dois conjuntos de listas de frequência diárias relativas aos cursos licitados e contratados. Considerando que esses conjuntos de listas encontravam-se desordenados cronologicamente, meu Gabinete realizou a organização da documentação a fim de propiciar a visão e análise do material. A tabela a seguir demonstra o resultado obtido:
	Curso
	Horas contratadas
 (peça 21) 
	Horas comprovadas
	Datas das turmas
	Localização das listas (fl. inicial e peça) 

	Aprender a empreender
 (Turma 1) 
	24
	24
	13 a 18/6/2011
	126
p.19

	Aprender a empreender
 (Turma 2) 
	24
	24
	11 a 13/7/2011
	87
p.19

	Despertar rural
 (Turma 1) 
	16
	16
	23 a 24/7/2011
	48
p.19

	Aprender a empreender
 (Turma 3) 
	24
	24
	1 a 3/8/2011
	221
p.18 e 1
p.19

	Confecção de guarnições bordadas
	40
	48
	13 a 18/8/2011
	41
p.19

	Cabeleireiro
	120
	126
	22/8 a 15/9/2011
	172
p.18

	Manicure/Pedicure
	80
	80
	29/8 a 16/9/2011
	98
p.18

	Maquiagem
	24
	24
	29/8 a
03/9/2011
	115
p.18

	Confecção de bonecas
	40
	40
	11 a 20/9/2011
	151
p.18

	Customização de sandálias
	20
	20
	12 a 16/9/2011
	160
p.18

	Higienização de alimentos
	24
	24
	12 a 17/9/2011
	27
p.19

	Culinária Regional
	24
	24
	12 a 17/9/2011
	34/39
p.19

	Doces e Salgados
	40
	64
	12 a 20/9/2011
	201
p.18

	Aprender a empreender
 (Turma 4) 
	24
	24
	7 a 12/11/2011
	138
p. 18

	Atendimento ao cliente
	15
	16
	10 a 11/11/2011
	169
p.18

	Confecção de bolsas
	40
	48
	16 a 21/1/2012
	210
p. 18

	Boas vendas
 (Turma 1) 
	24
	24
	23 a 28/1/2012
	133
p.19

	Modelagem
	40
	40
	6 a 10/2/2012
	11
p.19

	Operador de máquina
	60
	72
	5 a 14/3/2012
	17
p. 19

	Boas vendas
 (Turma 2) 
	24
	24
	12 a 14/3/2012
	83
p.19

	Confecção de redes
	120
	115
	2 a 30/4/2012
	58
p.19

	Fabricação de potes
	160
	168
	7 a 30/5/2012
	91
p.19

	Boas vendas
 (Turma 3) 
	24
	24
	28/5 a 2/6/2012
	4
p.19

	Informática Básica
 (Turma 1) 
	40
	40
	11 a 15/6/2012
	145
p.18

	Despertar rural
 (Turma 2) 
	16
	16
	25 a 26/7/2012
	135
p.19
 (fl. 128 repete a 135) 

	Despertar rural
 (Turma 3) 
	16
	16
	27 a 28/7/2012
	166
p.18

	Boas vendas
 (Turma 4) 
	24
	24
	30/7 a 1/8/2012
	217
p.18

	Bordado
 (Turma 1) 
	40
	48
	6 a 11/8/2012
	119
p.19

	Infesto, risco e corte
	40
	48
	10 a 15/9/2012
	51
p.19

	Boas vendas
 (Turma 5) 
	24
	24
	24 a 29/9/12
	194
p.18

	Bordado
 (Turma 2) 
	40
	40
	1 a 5/10/2012
	113
p.19

	Informática Básica
 (Turma 2) 
	40
	40
	10 a 14/11/2012
	122 (repetição na fl. 129) 
p.18

	Total de Horas
	1.311
	1.389

26.	Segundo avalio, essas listas podem ser aceitas como comprovação da execução dos cursos, tendo em vista as observações que faço em seguida. 
27.	Rememore-se que a impugnação da despesa ocorreu a partir de vistoria realizada pelo concedente em 2013, no mandato do sucessor do Sr.  João Dias. Na fiscalização in loco, foi relatada a localização de apenas três listas relativas aos cursos ministrados (peça 5 - fl. 46) . Todavia, o conjunto completo de listas encontrava-se anexado à prestação de contas final, que fora encaminhada ao MDR pelo Sr. João Dias ainda no final de 2012 (peça 17 - fl. 217) . Pelo teor do relatório de vistoria e das demais manifestações elaboradas por técnicos do ministério, verifica-se que a inclusão das listas de frequência na prestação de contas final não foi levada em consideração.
28.	De acordo com os documentos apresentados na prestação de contas, foram realizados 22 cursos, com 32 turmas, o que se coaduna com a meta pactuada. 
29.	As três listas localizadas durante a vistoria foram impugnadas por não apresentarem o CPF ou o RG dos alunos. Entretanto, observa-se que não há, nos autos, documentação elaborada nas fases de aprovação, celebração ou acompanhamento do convênio que informasse ao responsável sobre a exigência de coleta desses registros (peças 05 e 10) . De outro lado, o exame da totalidade dos trinta e dois conjuntos de listas incluídos na prestação de contas revela que os alunos estão devidamente identificados, com seus nomes completos escritos de próprio punho e as respectivas assinaturas. 
30.	Além da identificação dos capacitandos, as listas de frequência registram o curso realizado, o local em que foram ministradas as aulas, as datas de cada aula, a carga horária diária e a assinatura do instrutor.
31.	Suscitar questionamentos mais aprofundados sobre a validade das listas dependeria dos resultados da realização de entrevistas com os alunos para confronto de informações e de perícia técnica. Considerando a ausência de adoção de medidas dessa natureza por parte do ministério na época dos fatos e o tempo decorrido (2011/2012) , não vejo como fazer prosperar agora essa linha de ação.    
32.	Assim, diante da apresentação de dados abrangentes sobre os cursos, instrutores, capacitandos, datas de realização e frequência diária conjugados com a documentação financeira (notas fiscais, extratos e recibos) , esta última aprovada pelo MDR (peça 25 - fl. 04) , penso que a parcela correspondente do débito deva ser considerada elidida.
33.	Com referência à meta 4, o plano de trabalho e o edital da licitação que resultou na contratação da Perfect Consultoria previam que seriam elaborados e implantados os planos de gestão e de ação do centro de empreendedorismo, com especificação de sistema operacional, fluxos, normatização do uso das instalações, portfólio de cursos e cadastro de instrutores (peça 01 - fl. 06 e peça 79 - fls. 9/10) . No entanto, tais documentos não foram apresentados na prestação de contas ou quando solicitados pelas diversas instâncias de controle que atuaram neste processo. Portanto, concordo com a unidade técnica no sentido de que restou não comprovada a execução do item licitado e contratado, razão pela qual permanece o débito correspondente. 
34.	De igual maneira, acolho integralmente o parecer da SecexTCE quanto à não comprovação da execução da organização da feira do empreendedor (meta 5) . Veja-se que o contrato firmado entre a Prefeitura de Várzea Branca e a Empresa Perfect incluía, neste item, serviços de montagem de estandes e palco, contratação de apresentação artística, elaboração de cartazes e filipetas para divulgação do evento (peça 21-fl. 10) , em conformidade com o plano de trabalho do convênio (peça 01-fls. 34/35) . Mais uma vez, os responsáveis não trouxeram elementos comprobatórios da execução desses pontos e, consequentemente, da meta. Logo, permanece o débito quanto a este item.
35.	Com o acolhimento parcial das alegações de defesa dos responsáveis, faz-se necessário recalcular o débito, vez que, como demonstrado na tabela acima, houve a comprovação da realização dos cursos avençados, bem como a execução de horas/aula excedentes e a execução incompleta em um dos cursos. Na tabela a seguir, efetua-se o cálculo do valor correspondente a esse excesso.  
	Curso
	Total de horas contratadas
	Valor total do curso
 (R$) 
	Valor da h/a
 (R$) 
 (A) 
	Total de horas comprovadas
	Horas excedentes/faltantes
 (B) 
	Valor excedente/faltante (A*B) 
 (R$) 

	Guarnições bordadas
	40
	4.215
	105,37
	48
	8
	842,96

	Doces e Salgados
	40
	2.425
	60,62
	64
	24
	1.454,88

	Atend. ao cliente
	15
	1.290
	86,00
	16
	1
	86,00

	Confecção de bolsas
	40
	3.710
	92,75
	48
	8
	742,00

	Operador de máquina
	60
	3.330
	55,50
	72
	12
	666,00

	Fabricação de potes
	160
	6.800
	42,50
	168
	8
	340,00

	Bordado (Turma 1) 
	40
	4.030
	100,75
	48
	8
	806,00

	Infesto, risco e corte
	40
	2.610
	65,25
	48
	8
	522,00

	Cabeleireiro
	120
	7.020
	58,5
	126
	6
	351,00

	Confecção de redes
	120
	5.888
	49,06
	115
	-5
	-245,3

	Total (R$) 
						5.565,54

  Fonte: - total de horas contratadas e valor total do curso: peça 21-fl.10
              - total de horas excedentes: peça 18-fls. 97/221 e peça 19	
	  
36. 	Considerando que a participação da União no convênio foi fixada no percentual de 88,279%, tem-se que o crédito a favor dos responsáveis totaliza a quantia de R$ 4.913,20.
37.	Segundo o contrato firmado com a Empresa Perfect (peça 21 - fl.10) , o valor total dos cursos perfazia a importância de R$ 91.489,00. Aplicando-se o percentual de participação da União, tem-se que a parcela elidida corresponde a R$ 80.765,57. Como a citação foi feita com base nos pagamentos realizados à empresa, cumpre deduzir esse valor dos pagamentos mais antigos e lançar a crédito o valor relativo ao saldo das horas excedentes, consoante explicitado abaixo.
 	
	Data de ocorrência
	Valor histórico (R$) 

	17/1/2012
	4.913,20 (C) 

	17/1/2012
	10.554,43 (D) 

	10/12/2012
	6.725,32 (D) 

Valor atualizado (com juros) em 08/10/2021: R$ 21.659,88
V - Conclusão
38.	Do exposto, tem-se que não ficou demonstrada a execução de parte dos itens componentes das metas 1, 4 e 5 do convênio, não obstante tenham sido efetuados pagamentos às empresas contratadas. Nesta situação configurou-se o dano ao erário decorrente da realização de pagamentos irregulares pelo ex-Prefeito e do recebimento indevido de recursos públicos pelas executoras. 
39.	No que refere ao gestor, sua conduta se caracterizou em inobservância do dever de cuidado no trato com a coisa pública, pois ele deveria ter se certificado de que havia exata correspondência entre os itens conveniados/licitados/contratados/executados e os pagamentos realizados com recursos federais. Esse quadro se correlaciona com a hipótese de erro grosseiro a que alude o art. 28 do Decreto-lei 4.657/1942. No que tange às empresas, houve o recebimento de recursos federais sem a efetiva prestação dos serviços em desrespeito às normas financeiras da Administração Pública, a exemplo da Lei 4.320/1967, no que se aplica ao terceiro contratado. 
40.	Portanto, cabe julgar as contas irregulares, condenar os responsáveis em débito e aplicar-lhes a multa prevista no art. 57 da LOTCU.
	Manifestando-me de acordo com a unidade técnica nas demais considerações não abordadas nesta proposta de deliberação, submeto a este Colegiado o Acórdão que apresento adiante.
TCU, Sala das Sessões, em 16 de novembro de 2021.
AUGUSTO SHERMAN CAVALCANTI 
Relator